【裁判字號】    99,訴,168
【裁判日期】    990913
【裁判案由】    清償債務
【裁判全文】
臺灣臺北地方法院民事判決               99年度訴字第168號
原        告  己○○
訴訟代理人    雷祿慶律師
複 代 理 人   甲○○
被        告  丁○○
              乙○○
              丙○○
兼法定代理人  戊○○
上列四被告共
同訴訟代理人  游孟輝律師
              米承文律師
上列當事人間請求清償債務事件，本院於民國九十九年八月三十
日辯論終結，判決如下：
    主    文
被告應連帶給付原告新臺幣捌拾萬元，及自民國九十三年十一
月三日起至清償日止，按週年利率百分之十‧八四計算之利息。
原告其餘之訴駁回。
訴訟費用由被告連帶負擔。
本判決第一項於原告以新臺幣貳拾柒萬陸仟柒佰元為被告供擔保
後，得假執行。但被告如以新臺幣捌拾萬元為原告預供擔保，
得免為假執行。
原告其餘假執行之聲請駁回。
    事實及理由
甲、程序方面：
一、按訴狀送達後，原告不得將原訴變更或追加他訴。但有下列
    各款情形之一者，不在此限：(一)被告同意者；(二)請求之基礎
    事實同一者；(三)擴張或減縮應受判決事項之聲明者；(七)不甚
    礙被告之防禦及訴訟之終結者，民事訴訟法第二百五十五條
    第一項第一、二、三、七款定有明文。
二、本件原告於民國九十九年七月二十六日言詞辯論期日變更訴
    之聲明為：「被告應給付原告新臺幣（下同）八十三萬元，
    及自八十七年九月五日起至清償日止，按週年利率百分之二
    十計算之利息」，原告是次變更非唯訴訟標的（消費借貸返
    還請求權、利息請求權）相同、基礎事實同一（陳德次向原
    告借貸金錢未清償，被告為陳德次之繼承人）、僅係擴張及
    減縮應受判決事項之聲明、無礙被告之防禦及訴訟之終結，
    且就減縮聲明（本金）部分經被告同意，自無不合，就擴張
    聲明（利息）部分被告固表示不同意，但該部分訴訟標的、
    基礎事實既均相同，僅係擴張應受判決事項之聲明、無礙被
    告之防禦及訴訟之終結，業如前述，自應准許，本院爰就變
    更後之聲明為裁判，合先敘明。
乙、實體方面：
一、原告部分
（一）聲明：
    １被告應連帶給付原告八十三萬元，及自八十七年九月五日
      起至清償日止，按週年利率百分之二十計算之利息。
    ２願供擔保請准宣告假執行。
（二）原告起訴主張：
    １陳德次原為其僱用之司機，陸續與其訂立借貸契約，約定
      按月給付百分之二計算之利息，計至八十七年間，共計積
      欠八十三萬元，陳德次乃於同年四月五日簽發、交付到期
      日為同年八月四日、面額二百萬元、票據號碼０八二０八
      七號、免除作成拒絕證書之本票一紙以為擔保，惟清償期
      將屆陳德次仍未能清償，雙方乃於同年八月三日再訂立協
      議書，約定清償期為三年，至遲於九十年八月四日清償，
      陳德次並應自同年九月五日起按月給付其七千五百元之利
      息，以薪資抵付，陳德次並於同日以其所有、坐落臺北
      縣林口鄉○○○段頂福小段第十之一地號、權利範圍五四
      分之一、第十三地號、權利範圍五四分之一、第十七
      之六地號、權利範圍六分之一、第十七之七地號、權利
      範圍六分之一之土地，以及坐落臺北縣林口鄉○○○段
      下福小段第一八八地號、權利範圍十八分之一（因分割增
      加第一八八之四地號、權利範圍十八分之一）、第一八
      九之一地號、權利範圍十八分之一、第一九０之二地號
      、權利範圍十八分之一、第二一０之三地號、權利範圍
      十八分之一之土地，設定登記權利人為其、債務人為陳德
      次、共同擔保最高限額二百萬元、存續期間自八十七年八
      月四日起至九十年八月三日止之抵押權。
    ２詎陳德次嗣後旋即離職而未依約清償，亦未給付利息，而
      陳德次業於九十一年九月十九日死亡，被告戊○○、丁○○、乙○○、丙○○分別為陳德次之配偶、子女，為陳德
      次之繼承人，且未拋棄繼承，並於九十八年五月十一日辦
      理上開土地繼承登記，爰依借貸契約請求渠等連帶如數清
      償，並給付自八十七年九月五日起至清償日止，按週年利
      率百分之二十計算之利息。
（三）對被告答辯之陳述：（第四頁）本票為真正，陳德次如非
      確有欠款而簽發該紙本票，焉有可能以自己所有之土地設
      定抵押以為擔保？且陳德次已經在協議書上承認積欠原告
      八十三萬元，復有證人鄭文玲之證述可證，原告與陳德次
      間確有八十三萬元之借貸契約存在。
（四）證據：提出（第四頁）本票、（第五至十頁）土地／建築
      改良物抵押權設定契約書、他項權利證明書、（第十一至
      十六頁）戶籍謄本、（第十七至三二頁）土地登記謄本，
      並聲請訊問證人即律師鄭文玲。
二、被告部分
（一）聲明：原告之訴駁回，如受不利益判決，願供擔保請准免
      為假執行。
（二）被告則以：
    １否認原告與被繼承人陳德次間有八十三萬元之借貸契約存
      在，原告應舉證證明確有交付該等款項。
    ２否認原告所提（第四頁）本票之真正。
    ３另就利息之請求為時效抗辯等語，資為抗辯。
（三）證據：提出（被證二）印鑑證明、（被證四）保證書、（
      第九六至九八頁、被證五）協議書、（被證六）土地登記
      申請書、印鑑證明。
三、原告主張之事實，業據提出本票、土地／建築改良物抵押權
    設定契約書、他項權利證明書、戶籍謄本、土地登記謄本，
    並引用證人鄭文玲之證述為證，上開證據之真正，除本票外
    ，並為被告所不爭執，應堪信為真實，但原告之請求均為被
    告否認。
    被告所辯亦據提出印鑑證明、保證書、協議書、土地登記申
    請書為憑，該等證據之真正，亦為原告所不爭執，亦堪信為
    真，但被告所辯。均為原告否認。
四、茲分述如下：
（一）兩造不爭執之事實：
    １原告與被繼承人陳德次於八十七年八月三日至證人鄭玉玲
      律師之事務所，在鄭玉玲律師見證下，簽立（第九六至九
      八頁、被證五）協議書，載稱：「立協議書人己○○（甲
      方）、陳德次（乙方），雙方就乙方積欠甲方之債務事宜
      ，協議如下：(一)乙方積欠甲方捌拾萬元，清償期為自本
      協議書簽定起三年內清償完畢，乙方願於八十七年九月五
      日起按月給付甲方柒仟伍佰元（即按月利率百分之九）之
      利息，每月甲方從乙方之薪資中扣除，若乙方不在甲方處
      工作時，則由乙方將每月利息送至甲方處所。(二)乙方願提
      供北縣林口鄉○○○段頂福小段第十之一、十三、十七之
      六、十七之七地號及北縣林口鄉○○○段下福小段第一八
      八、二一０之三、一九八之一、一九０之二等八筆土地給
      予甲方設定最高限額貳佰萬元之抵押權，俟乙方清償前述
      借款後塗銷抵押權。(三)乙方並願提供上述土地之所有權狀
      正本給予甲方做為擔保之用，俟上述借款清償後，退還於
      乙方。(四)乙方於八十七年八月五日之前將印鑑證明、身分
      證影本、印章交予甲方所委請代書。(五)恐口說無憑，特立
      此協議書」。
    ２陳德次於八十七年八月四日以其所有、坐落臺北縣林口鄉
      ○○○段頂福小段第十之一地號、權利範圍五四分之一、
      第十三地號、權利範圍五四分之一、第十七之六地號、權
      利範圍六分之一、第十七之七地號、權利範圍六分之一之
      土地，以及坐落臺北縣林口鄉○○○段下福小段第一八八
      地號、權利範圍十八分之一（因分割增加第一八八之四地
      號、權利範圍十八分之一）、第一八九之一地號、權利範
      圍十八分之一、第一九０之二地號、權利範圍十八分之一
      、第二一０之三地號、權利範圍十八分之一之土地，設定
      權利人為原告、債務人為陳德次、共同擔保最高限額二百
      萬元、存續期間自八十七年八月四日起至九十年八月三日
      止之抵押權，於同年月七日登記完畢（參見第五至十頁土
      地／建築改良物抵押權設定契約書、他項權利證明書、第
      七四至八三頁臺北縣新莊地政事務所北縣莊地登字第０九
      九０００七二六二號覆函暨土地登記申請書、土地／建築
      改良物抵押權設定契約書、印鑑證明、戶籍謄本、身分證
      影本）。
    ３陳德次於九十一年九月十九日死亡，被告戊○○、丁○○
      、丙○○、乙○○依序為陳德次之配偶、長子、次子、三
      子（參見第十一至十六頁戶籍謄本），均為陳德次之繼承
      人，且均未拋棄繼承，並於九十八年五月十一日辦理坐落
      臺北縣林口鄉○○○段頂福小段第十之一地號、權利範圍
      五四分之一、第十三地號、權利範圍五四分之一、第十七
      之六地號、權利範圍六分之一、第十七之七地號、權利範
      圍六分之一之土地，以及坐落臺北縣林口鄉○○○段下福
      小段第一八八地號、權利範圍十八分之一、第一八八之四
      地號、權利範圍十八分之一、第一八九之一地號、權利範
      圍十八分之一、第一九０之二地號、權利範圍十八分之一
      、第二一０之三地號、權利範圍十八分之一之土地所有權
      繼承登記（參見第十七至三二頁土地登記謄本）。
（二）按當事人主張有利於己之事實者，就其事實有舉證之責任
      ，民事訴訟法第二百七十七條定有明文。稱消費借貸者，
      謂當事人約定，一方移轉金錢或其他代替物之所有權於他
      方，而他方以種類、品質、數量相同之物返還之契約；消
      費借貸，因金錢或其他代替物之交付而生效力，八十九年
      五月五日修正施行前之民法第四百七十四條、第四百七十
      五條規定甚明。而民法債編施行前發生之債，除本施行法
      有特別規定外，不適用民法債編之規定；其在修正施行前
      發生者，除本施行法有特別規定外，亦不適用修正施行後
      之規定，民法債編施行法第一條亦有明文規定。本件原告
      主張被告之被繼承人陳德次於八十七年以前陸續向其貸款
      共八十三萬元，原告所陳金錢消費借貸契約發生於民法債
      編修正施行前，揆諸上開法條、說明，自應適用八十九年
      五月五日修正施行前民法第四百七十四條、第四百七十五
      條之規定。惟金錢借貸契約，固屬要物契約，應由貸與人
      就交付金錢之事實負舉證之責，但若貸與人提出之借用證
      內，經載明借款額，當日親收足訖無訛者，要應解為貸與
      人就要物性之具備，已盡舉證責任，最高法院六十九年台
      上字第三五四六號著有判例可資參照。
    １本件原告主張陳德次陸續與其訂立借貸契約，計至八十七
      年間，共計積欠八十三萬元，業據提出被告不爭執真正之
      土地／建築改良物抵押權設定契約書、他項權利證明書，
      並引用證人即鄭文玲律師之證述為證，核與被告所提之（
      第九六至九八頁、被證五）協議書所載一致。
    ２被告雖辯稱原告未能舉證證明確有交付該等款項，不能證
      明借貸契約存在云云，惟陳德次曾於八十七年八月三日坦
      認確有積欠原告八十三萬元借款，並表示期能分期清償，
      而願以不動產設定抵押以為擔保，此經證人鄭文玲律師到
      庭證述明確，證人與兩造並無特殊故舊親誼或宿怨仇隙，
      此為兩造所不爭執，衡情證人應無甘冒偽證罪責而為虛偽
      陳述之可能或必要，所述自屬客觀可採。
    ３參諸前述被告不爭執真正之（第九六至九八頁、被證五）
      協議書已載明：「雙方就乙方（即陳德次）積欠甲方（即
      原告）之債務事宜，協議如下：(一)乙方積欠甲方捌拾萬
      元‧‧‧(二)乙方願提供北縣林口鄉○○○段頂福小段第十
      之一、十三、十七之六、十七之七地號及北縣林口鄉○○○段下福小段第一八八、二一０之三、一九八之一、一九
      ０之二等八筆土地給予甲方設定最高限額貳佰萬元之抵押
      權，俟乙方清償前述借款後塗銷抵押權‧‧‧」，且陳德
      次亦於翌日就其所有、坐落臺北縣林口鄉○○○段頂福小
      段第十之一、十三、十七之六、十七之七地號土地應有部
      分，以及坐落臺北縣林口鄉○○○段下福小段第一八八（
      因分割增加第一八八之四）、一八九之一、一九０之二、
      二一０之三地號土地應有部分，設定權利人為原告、債務
      人為陳德次、共同擔保最高限額二百萬元、存續期間自八
      十七年八月四日起至九十年八月三日止之抵押權，於同年
      月七日登記完畢，此經兩造陳明在卷，核與（第五至十頁
      ）土地／建築改良物抵押權設定契約書、他項權利證明書
      、（第七四至八三頁）臺北縣新莊地政事務所北縣莊地登
      字第０九九０００七二六二號覆函暨土地登記申請書、土
      地／建築改良物抵押權設定契約書、印鑑證明、戶籍謄本
      、身分證影本所載一致，前已述及。
    ４被告復始終未能舉證證明該協議書所載與事實不符、陳德
      次簽立該協議書時意思不自由，或協議書所示債務嗣後曾
      經因清償、提存、抵銷、免除、混同等事由消滅，原告與
      陳德次間計至八十七年八月三日止，訂有總額八十三萬元
      之金錢借貸契約，堪以認定。
（三）次按遺產繼承人，除配偶外，依左列順序定之：(一)直系血
      親卑親屬；繼承，因被繼承人死亡而開始；繼承人自繼承
      開始時，除本法另有規定外，承受被繼承人財產上之一切
      權利、義務；繼承人對於被繼承人之債務，負連帶責任，
      九十七年一月四日修正施行前民法第一千一百三十八條第
      一款、第一千一百四十七條、第一千一百四十八條、第一
      千一百五十三條第一項已有明文。又繼承在民法繼承編修
      正前開始者，除本施行法有特別規定外，亦不適用修正後
      之規定，民法繼承編施行法第一條後段規定甚明。本件被
      繼承人陳德次於九十一年九月十九日死亡，被告戊○○、
      丁○○、丙○○、乙○○依序為陳德次之配偶、長子、次
      子、三子，且均未拋棄繼承，此經兩造供承無訛，並有戶
      籍謄本可按，前已述及，自應適用九十七年一月四日修正
      施行前民法第一千一百四十八條、第一千一百五十三條之
      規定，是被告四人自九十一年九月十九日起承受陳德次財
      產上之一切權利、義務，且對於陳德次之債務，負連帶責
      任。
（四）又應付利息之債務，其利率未經約定，亦無法律可據者，
      週年利率為百分之五；約定利率，超過週年百分之二十者
      ，債權人對於超過部分之利息，無請求權；遲延之債務，
      以支付金錢為標的者，債權人得請求依法定利率計算之遲
      延利息，但約定利率較高者，仍從其約定利率；利息或其
      他報償，應於契約所定期限支付之，未定期限者，應於借
      貸關係終止時支付之，但其借貸期限逾一年者，應於每年
      終支付之，民法第二百零三條、第二百零五條、第二百三
      十三條第一項、第四百七十七條已有明定。本件原告與陳
      德次間計至八十七年八月三日止，訂有總額八十三萬元之
      金錢借貸契約，雙方約定清償期為三年，陳德次並應自八
      十七年九月五日起按月給付原告七千五百元之利息，有（
      第九六至九八頁、被證五）協議書可考，前業提及，而總
      額八十三萬元之債務，每月利息七千五百元，相當於週年
      利率百分之十‧八四【以下四捨五入】（計算式：「每月
      利息額」七千五百元，乘上一年十二個月，除以「債務總
      額」八十三萬元，再除以一百），高於法定利率但未逾週
      年百分之二十，則原告與陳德次間金錢借貸債務約定有高
      於法定利率之利息，而是項債務早已遲延，依上揭規定，
      原告得請求被告連帶清償八十三萬元，及自八十七年九月
      五日起至清償日止，按週年利率百分之十‧八四計算之利
      息。
（五）惟利息、紅利、租金、贍養費、退職金及其他一年或不及
      一年之定期給付債權，其各期給付請求權，因五年間不行
      使而消滅；消滅時效，自請求權可行使時起算；消滅時效
      ，因左列事由而中斷：(三)起訴；時效中斷者，自中斷之事
      由終止時，重行起算；時效完成後，債務人得拒絕給付，
      民法第一百二十六條、第一百二十八條前段、第一百二十
      九條第一項第三款、第一百三十七條第一項、第一百四十
      四條第一項亦有明文。本件被告業就原告利息之請求為時
      效抗辯、拒絕給付，而利息請求權自利息發生之日起即得
      請求，原告對陳德次之利息請求權自八十七年九月五日起
      即發生，消滅時效應自同日起算，原告於九十八年十一月
      二日提起本件訴訟，此觀民事起訴狀上本院收文戳所示即
      明，前則未為任何中斷時效之行為，是原告對被告之利息
      請求權自九十八年十一月二日起回溯五年即九十三年十一
      月二日以前部分時效已經完成，九十三年十一月三日以後
      部分則尚未完成，亦足認定。
五、綜上所述，原告與陳德次間於八十七年八月三日訂有總額八
    十三萬元之金錢借貸契約，被告四人自九十一年九月十九日
    起承受陳德次財產上之一切權利、義務，且對於陳德次之債
    務，負連帶責任，原告得請求被告連帶清償八十三萬元，及
    按週年利率百分之十‧八四計算之利息，但原告對被告之利
    息請求權就九十三年十一月二日以前部分時效已經完成，九
    十三年十一月三日以後部分則尚未完成，從而，原告依借貸
    契約請求被告連帶給付八十三萬元，及自九十三年十一月三
    日起至清償日止，按週年利率百分之十‧八四計算之利息，
    洵屬有據，應予准許，逾此範圍之請求，則無理由，應予駁
    回。
六、本件原告係依借貸契約請求被告連帶清償，並非基於（第四
    頁）本票，是本票之真偽無礙原告之請求，本院爰不贅述；
    本件事證已臻明確，兩造其餘攻擊防禦方法及所提證據，於
    判決結果不生影響，爰不一一論列，併此敘明。
七、兩造均陳明願供擔保請准宣告假執行及免為假執行，就原告
    勝訴部分，經核均無不合，爰分別酌定相當擔保金額准許之
    ；原告敗訴部分，其假執行之聲請亦失所附麗，爰併駁回之
    。
據上論結，本件原告之訴一部有理由、一部無理由，依民事訴訟
法第七十九條、第八十五條第二項、第三百九十條第二項、第三
百九十二條第二項，判決如主文。
中    華    民    國    99    年    9     月    13    日
                    民事第一庭  法  官  洪文慧
上列正本核與原本無異。
如不服本判決，得於判決送達之翌日起二十日內，以書狀敘述理
由，向本庭提起上訴，如委任律師提起上訴者，應一併繳納上訴
審裁判費。
中    華    民    國    99    年    9     月    13    日
                                書記官  林芝儀

司法院資訊處製作；財團法人民間司法改革基金會備份。
